臺灣高等法院臺南分院民事判決　94年度上字第133號
上　訴　人　乙○○
被上 訴 人　台南市農會
法定代理人　丙○○
訴訟代理人　甲○○
上列當事人間請求給付借款事件，上訴人對於中華民國94年5月
31日臺灣臺南地方法院第一審判決（94年度訴字第237號）提起
上訴，本院於94年10月4日言詞辯論終結，判決如下：
    主  文
上訴駁回。
第二審訴訟費用由上訴人負擔。
    事實及理由
一、被上訴人法定代理人已於94年3月15日由林妙勢變更為丙○
    ○，有所提農會登記事項證明書在卷可稽 (見本院卷第40頁
    ) ，其聲明承受訴訟，核無不合，先予敘明。
二、被上訴人主張：債務人郭連財（已於89年4月9日死亡）前於
    民國83年3月18日以因週轉需用資金，以抵押權設定契約書
    土地標示所列土地擔保品為抵押，並邀同上訴人乙○○為連
    帶保證人，書立契約金額為324萬元期限30年之「限額不定
    期抵押借款契約書」後，向被上訴人借款新台幣 (下同)210
    萬元，期限至84年3月18日（以下簡稱系爭借款）；到期伊
    多次同意郭連財換單展期，最後展期至92年4月16日，約定
    按月繳息，利息按伊基本放款利率（貸款時為年利率8.53%
    ）加年利率2%機動調整，如有一期未按期攤還或繳息，即喪
    失期限利益，即應償還全部本金，除按約定利率繳付逾期利
    息外，並自逾期日起至清償日止，在6個月以內者，加付上
    開利率10%；超過6個月者，加付上開利率20%之違約金。詎
    借款人郭連財僅繳息至92年2月16日，本金到期亦未清償，
    依約已喪失期限利益，上訴人為郭連財之連帶保證人，自應
    負連帶清償借款之責。爰依消費借貸及連帶保證之法律關係
    ，請求命上訴人給付伊210萬元，及自92年2月17日起至清償
    日止，按年利率9.3%計算之利息，並自92年3月18日起至清
    償日止，逾期在六個月以內者，按上開利率10%，逾期超過
    六個月者，則按上開利率20%計付違約金，原審判命上訴人
    如數給付，並無不合。聲明求為判決：駁回上訴。
三、上訴人則以：伊僅在83年3月18日之70萬元之擔保放款借據
    上簽名蓋章，僅負該部分保證責任；另伊在「限額不定期抵
    押借款契約書」對保處簽名蓋章時，其契約書上並無「契約
    金額為324萬元」、「期限30年」之記載，又被上訴人未提
    供該契約書供伊親閱，充分揭露契約內容，而竟要上訴人擔
    負更高之保證責任，實有違誠實信用原則；系爭擔保放款借
    據連帶保證人處並非伊親筆簽名，印文亦非伊印鑑章，伊未
    授權他人代理簽章亦無表見代理之情形；伊復未同意借款人
    延期清償，自不應負保證責任；又農會擔保放款借據規約第
    6條前段有關允許借款人展期、延期不必徵求連帶保證人之
    同意之約定，顯然違反民法第247條之1第3款、第739條之1
    及消費者保護法第12條第2項第1款之規定而無效等語置辯；
    原審為伊敗訴判決，即有未洽，聲明求為判決：
    (一)原判決廢棄。
    (二)被上訴人在第一審之訴駁回。
    (三)訴訟費用均由被上訴人負擔。
四、兩造不爭執點（見本院卷第36-37頁）：
    (一)借款人郭連財（已於民國89年4月9日死亡）邀同上訴人乙
      ○○為連帶保證人，於83年03月18日向被上訴人辦理簽立
      限額不定期抵押借款契約書，並於同日借款70萬元，嗣郭
      連財分別於83年6月15日借款70萬元，83年9月02日借款70
      萬元，清償期均為84年03月18日，約定按月清償利息，本
      金到期一次清償（以下簡稱系爭借款）。嗣系爭借款到期
      後，郭連財未依約償還本金，被上訴人於84年3月18日、8
      5年3月18日、86年4月16日、87年4月16日依序同意郭連財
      換單展期至88年4月16日，期間每年均陸續換單一次（如
      原審訴字卷第44-50頁擔保放款借據）。
    (二)借款人郭連財又於88年4月16日辦理換單展期至92年4月16
      日，並約定按月繳息，利息按被上訴人之基本放款利率（
      貸款時為年息8點53%）加年息2%機動調整，如有一期未按
      期攤還或繳息時，即喪失期限利益，應一次償還全部本金
      ，除應按約定利率繳付逾期利息外，並應自逾期日起至清
      償日止，在6個月以內者，加付上開利率10%；超過6個月
      者，加付上開利率20%之違約金（如原審促字卷第3頁）。
      詎借款人郭連財自92年2月17日起即未依約給付利息（依
      約定利率為9.3%）僅繳息至92年2月16日，本金到期亦未
      清償，依約已喪失期限利益。
    (三)如原審訴字卷第44至50頁、原審促字卷第3頁之83年6月15
      日、83年9月2日、84年3月18日、85年3月18日、86年4月1
      6日、87年4月16日、88年4月16日擔保放款借據上，有關
      上訴人的印章均與上訴人留存於被上訴人農會之印鑑章相
      符，惟上訴人均未到農會去簽名或蓋章。
    (四)借款人郭連財與上訴人為兄弟關係。
五、被上訴人另主張有關兩造在限額不定期抵押借款契約書約定
    「契約金額為324萬元」、「期限30年」及「連帶保證人乙
    ○○」（見原審卷第30頁），其上所載的附表是指抵押權設
    定契約書上的不動產標示，與借款人第一次簽的借據是整套
    文件，該為擔保品抵押權標的物之土地均尚未實行抵押權等
    事實，業據提出限額不定期抵押借款契約書、抵押權設定契
    約書、他項權利證明書、土地登記簿謄本及擔保放款借據為
    證，上訴人亦未爭執，應可信為真實。
    上訴人雖辯稱：被上訴人並未在伊簽立限額不定期抵押權借
    款契約書前給閱覽，伊在空白契約書簽章後，被上訴人始在
    契約書上私加記載「契約金額為324萬元」及「期限30年」
    等字樣云云。惟為被上訴人所否認，並稱係在解釋契約內容
    清楚後，始讓上訴人在對保欄簽名蓋章等語。經查一般人在
    重要文件上簽名，一定會看所簽的文件內容，而上訴人在83
    年3月18日前往農會，目的在擔任其兄郭連財借款之連帶保
    證人，豈有到農會在所簽影響保證責任範圍之有關「限額不
    定期抵押借款契約書」重要事項之「契約金額」及「契約期
    限」，未看清前即在該契約書簽名，此在空白文件上簽名蓋
    章係屬變態事實，自應由上訴人負舉證責任。上訴人雖以該
    契約書有不同筆跡作為證據方法，惟在83年3月18日當天係
    與其兄郭連財一同前往農會簽立該紙契約書，郭連財亦有在
    對保簽章處簽章，為上訴人所自承，而內頁有關借款人處郭
    連財似亦未親自簽名，而該筆跡與「契約金額為324萬元」
    及「期限30年」相同，若非先將該等字體寫妥，何以未要求
    到場之郭連財在內頁借款人處親自簽名，故不能以筆跡不同
    即謂上訴人在簽立該契約書時係空白的。上訴人復未能提出
    其他證據資以證明，所辯要難採信。
六、上訴人對債務人郭連財積欠被上訴人借款210萬元及利息並
    違約金須否負連帶清償責任：
    (一)按保證人與債權人約定就債權人與主債務人間所生一定債
      之關係範圍內之不特定債務，預定最高限額，由保證人保
      證之契約，學說上稱為最高限額保證。此種保證契約如定
      有期間，在該期間內所生約定範圍內之債務，不逾最高限
      額者，均為保證契約效力所及；如未定期間，保證契約在
      未經保證人依民法第754條規定終止或有其他消滅原因以
      前，所生約定範圍內之債務，亦同。故在該保證契約有效
      期間內，已發生約定範圍內之債務，縱因清償或其他事由
      而減少或消滅，該保證契約依然有效，嗣後所生約定範圍
      內之債務，於不逾最高限額者，債權人仍得請求保證人履
      行保證責任（最高法院77年台上字第943號判例參照）。
    (二)經查兩造既簽有限額不定期抵押借款契約書，約定「契約
      金額為324萬元」、「期限30年」及「連帶保證人乙○○
      」（見原審卷第30頁），如前所述，即上訴人對債務人郭
      連財積欠被上訴人債務，自83年3月18日起至113年3月18
      日止，在324萬元之範圍內，均願負連帶保證之責任。核
      其性質應屬定有期限之最高限額保證。
      1.本件借款人郭連財於簽立限額不定期抵押借款契約書後
        ，於83年3月18日、83年6月15日、83年9月2日分別借款
        70萬元，清償期均為84年03月18日，郭連財在到期後未
        依約償還本金，而分別於84年3月18日、85年3月18日、
        86年4月16日、87年4月16日依序同意換單展期至88年4
        月16日，其後又於88年4月16日辦理換單延展借款期限
        至92年4月16日，約定按月繳息，利息按被上訴人之基
        本放款利率（貸款時為年息8點53%）加年息2%機動調整
        ，如有一期未按期攤還或繳息時，即喪失期限利益，應
        一次償還全部本金，除應按約定利率繳付逾期利息外，
        並應自逾期日起至清償日止，在6個月以內者，加付上
        開利率之10%；超過6個月者，加付上開利率之20%之違
        約金。借款人郭連財僅繳息至92年2月16日，其後即未
        給付利息（約定利率為9.3%）或清償本金，依約已喪失
        期限利益。被上訴人主張債務人郭連財積欠210萬元，
        及自民國92年2月17日起至清償日止，按年息9.3%計算
        之利息，並自同年3月18日起至清償日止，逾期在6個月
        以內者，按上開利率10%（即0.93%），逾期超過6個月
        者，按上開利率20%（即1.86%）計付違約金，堪可採信
        。
      2.查債務人郭連財既積欠被上訴人借款210萬元，及自民
        國92年2月17日起至清償日止，按年息9.3%計算之利息
        ，並自同年3月18日起至清償日止，逾期在6個月以內者
        ，按上開利率10%（即0.93%），逾期超過6個月者，則
        按上開利率20%（即1.86%）計付違約金，既未逾前開金
        額，且迄仍在保證期間內，上訴人自應在最高限額及期
        間內，就主債務人郭連財連續發生之債務負連帶保證責
        任無訛。
    (三)末按在最高限額保證約定期間及範圍內所生之債務，縱債
      權人就定有期間之主債務，未經保證人同意，即允許主債
      務人延期清償，或保證人未在債務人個別借款擔任保證人
      時，因經延期後之主債務或債務人個別借款債務，均在約
      定之最高限額內仍為該保證契約效力所及，保證人尚不得
      依民法第755條規定或未在個別借款任保證人而主張免負
      保證責任。經查，因債務人郭連財積欠被上訴人210萬元
      及利息並違約金，係在兩造約定之最高限額保證契約之保
      證期限及限額範圍內，故為該契約效力所及，被上訴人自
      得本於兩造間之最高限額保證契約，主張上訴人應負連帶
      保證責任。故就上訴人所爭執被上訴人得否以「擔保放款
      借據上有上訴人與其留存於被上訴人農會之印鑑章相符之
      印章印文」、「上訴人曾同意擔任債務人郭連財83年3月1
      8日擔保放款借據借款70萬元之連帶保證人」為由，主張
      上訴人應對負連帶保證人責任，及爭執擔保放款借據背面
      遵守規約第6條於本件債務是否有適用，或該條款是否違
      反民法第247條之1第3款及消費者保護法第12條第2項第1
      款之規定，既與判決結果無涉，即毋庸再另加論述，附此
      敘明。
    (四)從而，上訴人對債務人郭連財積欠被上訴人借款210萬元
      及利息並違約金自須負連帶清償責任。
七、綜上，被上訴人主張基於兩造之最高限額保證契約，上訴人
    既應就債務人郭連財積欠被上訴人債務，自83年3月18日起
    至113年3月18日止，在324萬元之範圍內，均負連帶保證之
    責，而債務人郭連財在期限內積欠被上訴人210萬元，及自
    民國92年2月17日起至清償日止，按年息9.3%計算之利息，
    並自同年3月18日起至清償日止，逾期在6個月以內者按上開
    利率10%（即0.93%），逾期超過6個月者按上開利率20%（即
    1.86%）計付違約金，則被上訴人依據借貸及連帶保證關係
    ，請求上訴人給付被上訴人210萬元及利息並違約金，即屬
    有據，應予准許。是則原審判命上訴人如數給付，於法並無
    不合。上訴意旨指摘原判決不當，求予廢棄改判，為無理由
    ，應予駁回其上訴。
八、本件判決之基礎已臻明確，兩造其餘之攻擊防禦方法及證據
    方法，核與判決結果不生影響，不一一論述，附此敘明。
九、據上論結，本件上訴為無理由，依民事訴訟法第449條第1項
    、第78條，判決如主文。
中　　華　　民　　國　　94　　年　　10　　月　　18　　日
                  民事第二庭    審判長法　官　丁振昌
                                      法　官  李素靖
                                      法　官　李文賢
上為正本係照原本作成。
如對本判決上訴，須於判決送達後20日內向本院提出上訴狀，未
表明上訴理由者，應於上訴後20日內，向本院提出理由書（須附
繕本）。
中　　華　　民　　國　　94　　年　　10　　月　　20　　日
                                      書記官  陳昆陽
                                                 K
